---
title: "TP2"
author: "Kuassi Pierre DOVODJI"
date: "2024-10-03"
output: pdf_document
---

## Description du projet

Ce TP a pour objectif de prédire le prix au mètre carré des appartements de Varsovie à partir de plusieurs variables explicatives. Le jeu de données porte sur des appartements situés dans différents districts de Varsovie, en Pologne, et contient à la fois des variables quantitatives et qualitatives influençant potentiellement le prix des biens immobiliers.

## La base de données 

La base de données est constitué de 409 individus et 6 variables. Les variables sont : 

- *surface* : Surface de l'appartement en mètres carrés.
- *district* : District ou quartier où l'appartement est situé (Mokotow, Srodmiescie, Wola, Zoliborz).
- *n.rooms* : Nombre de chambres dans l'appartement.
- *floor* : L'étage où se situe l'appartement.
- *construction.date* : Année de construction de l'immeuble.
- *areaPerMzloty* : Le prix par mètre carré de l'appartement (en zlotys, la monnaie polonaise), qui est la variable cible à prédire.

Tout au long de ce TP nous allons utiliés les package suivats.

```{r}
library(dplyr)
library(ggplot2)
library(HRW)
library(naniar)
library(mgcv)
library(splines)
library(tidyr)
```


## Analyse descriptive

```{r}
df <- WarsawApts
str(df)
summary(df)
```

```{r}
vis_miss(df)
```

En visualisant la matrice des données on remarque que la table de données ne contient pas de donnés manquantes. Passans maintenant  à la sélection de(s) potientielle(s) variable(s) pouvant servire a une bonne prédiction de la variables *areaPerMzloty*. Pour cela nous visualiserons la relation de la variables *areaPerMzloty* avec les autre variables quantitatives.

```{r}
df_long <- df %>%
  pivot_longer(cols = c("surface", "n.rooms", "floor", "construction.date"),
               names_to = "variable", 
               values_to = "value")

ggplot(df_long, aes(x = value, y = areaPerMzloty)) +
  geom_point(alpha = 0.5) +  
  geom_smooth(method = "loess", color = "blue") +  
  facet_wrap(~ variable, scales = "free_x", nrow = 2) 
```

En analysant ses graphiques on remarque la variables ** n'a de relation linéaire avec aucune des autres variables quantitatives. Et on constat également que la variable *areaPerMzloty* dépend plus des variables *surface* et *construction.date*. On estimera donc la variable *areaPerMzloty* avec la variable *surface*.

## Modèle 

Puis que la relation observé est non linéaire nous allons posé un modèle non paramétrique. $areaPerMzloty = f(surface) + \epsilon $ avec $\epsilon$ un bruit blanc, et la fonction de regresion $f$ sera estimée à l’aide d’une décomposition sur plusieurs bases de fonctions p-splines et sera pénalisée. On a choisir de pénalisé pour evité un sur-ajustement (overfitting) c'est-à-dire limiter les variations excessives cela nous permettra de mieux capturer les tendances principales sans suivre le bruit des données car en observant les données la tendence n'est pas claire et les données sembles éparpier. Pour cela, nous utiliserons la fonction $gam$ du package $mgcv$ plusieurs options permettent de configurer les splines pénalisées.

Le nombre de noeud est $K = \min(0:25 \, \text{number of unique } x_i, \, 35)$,  $Ruppert et al. (2002)$ 


```{r}
#Normalisation des données
df$areaPerMzloty <- (df$areaPerMzloty -180.7338 )/(180.7338-46.28558)
df$surface <- (df$surface - 17 )/(147-17)
```

```{r}
#K <- round(min(0.25*length(unique(df$surface)), 35))# détermination du nombre de noeud
#Modele
res.df <- gam(df$areaPerMzloty~s(df$surface, bs="ps",k = 10, m = c(4,3)))
plot(res.df)
summary(res.df)
```

```{r}
coef(res.df)
```
```{r}
plot(fitted(res.df))
```

# Modèle compliqué

Comme nous l'avons vu plus haut les variables *surface*, *constructiion.date*, *district* ont tendance a influencées plus notre variable à expliquée. Nous allons donc posé le modèle en utulisant ses trois variables.

$$
(M) : areaPerMzloty = f_1(surface) + f_2(constructiion.date) + district + \epsilon 
$$ 
avec $\epsilon$ un bruit blanc. 

```{r}
res.comp <- gam(df$areaPerMzloty~s(df$surface, bs="ps",k = 26, m = c(4,3)) + 
                  s(df$construction.date) + 
                  df$district)

summary(res.comp)
plot(res.comp)
```
